ACORDAO-COMPLETO-2343979

ACÓRDÃO 3857/2019 ATA 16/2019 - PRIMEIRA CÂMARA

VISTOS, relatados e discutidos estes autos de aposentadorias concedidas pela Fundação Universidade Federal de Mato Grosso do Sul,
ACORDAM os Ministros do Tribunal de Contas da União, reunidos em sessão da Primeira Câmara, diante das razões expostas pelo Relator, com fundamento no art. 71, inciso III, da Constituição Federal e nos arts. 1º, inciso V, 39, inciso II, e 45 da Lei 8.443/1992, em:
9.1. considerar legais os atos de aposentadoria de interesse das sras. Edy Assis de Barros e Eubea Senna de Almeida (primeira alteração; número de controle 10496807-04-2004-000076-4) , ordenando seu registro;
9.2. considerar ilegais os atos de aposentadoria de interesse da sra. Eubea Senna de Almeida (segunda alteração; número de controle 10496807-04-2004-000077-2) e dos srs. Álvaro Sampaio e Eliezer José Marques (inicial e alteração) , recusando seu registro;
9.3. dispensar o ressarcimento das quantias indevidamente recebidas, em boa-fé, pelos inativos referidos no item anterior, consoante o Enunciado 106 da Súmula de Jurisprudência deste Tribunal;
9.4. determinar à Fundação Universidade Federal de Mato Grosso do Sul que:
9.4.1. faça cessar, no prazo de 15 (quinze) dias, contado a partir da ciência desta deliberação, os pagamentos decorrentes dos atos impugnados, sob pena de responsabilidade solidária da autoridade administrativa omissa, consoante disposto nos arts. 71, inciso IX, da Constituição Federal e 262 do Regimento Interno desta Corte;
9.4.2. dê ciência do inteiro teor desta deliberação à sra. Eubea Senna de Almeida e aos srs. Álvaro Sampaio e Eliezer José Marques, alertando-os de que o efeito suspensivo proveniente da interposição de eventuais recursos, caso não providos, não os exime da devolução dos valores indevidamente percebidos após a notificação;
9.4.3. envie a esta Corte de Contas, no prazo de 30 (trinta) dias, por cópia, comprovante de que os interessados tiveram ciência desta deliberação;
9.5. esclarecer à unidade de origem, com supedâneo no art. 262, § 2º, do Regimento Interno do TCU, que as concessões consideradas ilegais poderão prosperar mediante a emissão e o encaminhamento a este Tribunal de novos atos concessórios, escoimados das irregularidades apontadas nestes autos;
9.6. determinar à Sefip que:
9.6.1. proceda ao destaque dos dois atos de alteração de aposentadoria de interesse da sra. Dorothy Rocha e, previamente à instrução do novo processo, promova a oitiva da ex-servidora acerca da composição aparentemente incongruente dos "quintos" de funções comissionadas/gratificadas que lhe foram atribuídos, conforme ressalva apresentada pelo órgão de Controle Interno;
9.6.2. monitore o cumprimento das demais medidas indicadas acima.

Apreciação, para fins de registro, de aposentadorias concedidas pela Fundação Universidade Federal de Mato Grosso do Sul.

Primeira Câmara

3. Interessados: Álvaro Sampaio (XXX.776.158-XX); Dorothy Rocha (XXX.596.776-XX); Dorothy Rocha (XXX.596.776-XX); Edy Assis de Barros (XXX.622.401-XX); Eliezer José Marques (XXX.016.128-XX); Eliezer José Marques (XXX.016.128-XX); Eubea Senna de Almeida (XXX.251.201-XX); Eubea Senna de Almeida (XXX.251.201-XX).

13.1. Ministros presentes: Walton Alencar Rodrigues (Presidente), Benjamin Zymler (Relator) e Bruno Dantas.
13.2. Ministro-Substituto convocado: Augusto Sherman Cavalcanti.
13.3. Ministro-Substituto presente: Weder de Oliveira.

ACORDAO-COMPLETO-2475586

Acórdão 8660/2021 - Primeira Câmara

BENJAMIN ZYMLER

Adoto como relatório, com os ajustes de forma pertinentes, a instrução elaborada no âmbito da Secretaria de Fiscalização de Pessoal (Sefip) , a qual contou com a anuência dos dirigentes da unidade técnica e do representante do Ministério Público nos autos:
"INTRODUÇÃO
1.	Trata-se do exame de atos de concessão de aposentadoria de Alvaro Sampaio, Dorothy Rocha, Edy Assis de Barros, Eliezer José Marques e Eubea Senna de Almeida, servidores da Fundação Universidade Federal de Mato Grosso do Sul, atos esses submetidos, para fins de registro, à apreciação do Tribunal de Contas da União (TCU) , de acordo com o art. 71, inciso III, da Constituição Federal. Os atos foram cadastrados e disponibilizados ao TCU por intermédio do Sistema de Apreciação e Registro de Atos de Admissão e Concessões (Sisac) , na forma dos arts. 2º e 4º da Instrução Normativa-TCU 78/2018.
....................................................................................................................................................................
EXAME TÉCNICO
Aposentadorias dos servidores Alvaro Sampaio, Dorothy Rocha, Edy Assis de Barros, Eliezer José Marques e Eubea Senna de Almeida 
3.	Em consulta ao Siape (peça 32) , bem como nos atos de concessão disponibilizados no Sisac, verificou-se em relação aos servidores acima elencados o pagamento da vantagem pessoal 'Opção' (exceto o servidor Eliezer José Marques, conforme informado no item 8, adiante) em desacordo com o art. 2º da Lei 8.911/1994, c/c o art. 193 da Lei 8.112/1990, e o Acórdão 2076/2005-TCU-Plenário, bem como o pagamento de parcela judicial de incorporação de função em desacordo com o entendimento do TCU.
4.	Em vista disso, esta Unidade Técnica oportunizou a oitiva dos servidores (peças 7 a 12) , os quais encaminharam suas alegações de defesa, conforme discorrer-se-á adiante.
5.	No tocante às irregularidades que deram causa à oitiva dos servidores, cumpre discorrer acerca do entendimento firmado no âmbito desta Corte quanto aos temas em exame.
Vantagem 'opção'
6.	Esta Corte de Contas rechaça o pagamento da vantagem pessoal 'opção' quando em desacordo com o art. 2º da Lei 8.911/1994, c/c o art. 193 da Lei 8.112/1990, e o Acórdão 2076/2005-TCU-Plenário, pois a referida vantagem é devida apenas ao servidor ativo investido em cargo em comissão ou função de direção, chefia ou assessoramento, assim como ao servidor aposentado que, até 18/01/1995, tenha satisfeito os pressupostos temporais estabelecidos no art. 193 da Lei 8.112/1990, ainda que sem os requisitos para aposentação em qualquer modalidade.
Incorporação de função (quintos/décimos de FC) 
7.	O entendimento do TCU acerca do pagamento da VPNI de quintos, calculada segundo a Portaria MEC 474/1987, assenta-se no sentido de que (cfe. Decisão 14/2001-Plenário e Acórdão 2248/2005-TCU-Plenário, 835/2012-Plenário, 5.810/2012-Primeira Câmara, 6.391/2012-Segunda Câmara e 582/2013-Segunda Câmara, entre outros) :
É legítima a incorporação de quintos de função comissionada (quintos de FC) com base nos critérios definidos pela Portaria MEC 474/1987. Contudo, é ilegítima a inclusão na base de cálculo da vantagem dos reajustes concedidos pelas leis subsequentes que reestruturaram as carreiras das instituições federais de ensino ao longo do tempo (Acórdão 1283/2006-TCU-Segunda Câmara) .
As sentenças judiciais que garantem a percepção das funções comissionadas com base na Portaria MEC 474/1987 não determinam que a vantagem do art. 193 da Lei 8.112/1990 ou os quintos da função correspondente (art. 62 da Lei 8.112/1990) devam ser calculados para sempre com base nos parâmetros da Portaria MEC 474/1987, mesmo sobre novos planos de carreira, e incluindo vantagens criadas posteriormente.
Se as sentenças judiciais determinassem esse modo de cálculo, equivaleria a reconhecer direito adquirido a regime de vencimentos, o que é repelido pela jurisprudência do Supremo Tribunal Federal, a exemplo do RE 241.884-ES.
As sentenças judiciais limitam-se a coibir decessos remuneratórios decorrentes da transformação das funções comissionadas (FC) em cargos de direção (CD) , conforme determinado pela Lei 8.168/1991.
....................................................................................................................................................................
Vale lembrar que o cálculo das FC estava previsto no art. 2º da Portaria MEC 474/1987, o qual estabelecia que: 
'Art. 2º. As Funções Comissionadas são previstas no Anexo I, devendo ser exercidas em regime de tempo integral. 
Parágrafo Único. A remuneração das Funções Comissionadas previstas no Anexo I terá valor igual ao da remuneração do Professor Titular da carreira do Magistério Superior em regime de Dedicação Exclusiva, com Doutorado, acrescida dos percentuais a seguir especificados: FC-1 - 80%; FC-2 - 65%; FC-3 - 55%; FC-4 - 40%; FC-5 - 30%; FC-6 - 20%'.
Tendo em vista as alterações de moedas ocorridas em julho de 1993 e junho de 1994, foi adotada a tabela de remuneração vigente em janeiro de 1995 como referência para o cálculo da referida VPNI. A tabela a seguir apresenta os valores da VPNI integral para cada FC, conforme a jurisprudência do TCU:
	Função
	%
	Remuneração de Referência (*) 
	Valor do Acréscimo
	Total da FC em 1995 (5/5) 
	Índices (**) 
	Valor Atual da FC (5/5) 

	FC-1
	80
	3.169,37
	2.535,49
	5.704,86
	1,04535
	5.963,58

	FC-2
	65
	3.169,37
	2.060,09
	5.229,46
	1,04535
	5.466,61

	FC-3
	55
	3.169,37
	1.743,15
	4.912,52
	1,04535
	5.135,30

	FC-4
	40
	3.169,37
	1.267,74
	4.437,11
	1,04535
	4.638,34

	FC-5
	30
	3.169,37
	950,81
	4.120,18
	1,04535
	4.307,03

	FC-6
	20
	3.169,37
	633,87
	3.803,24
	1,04535
	3.975,72

 (*) Remuneração do cargo de Professor Titular com dedicação exclusiva e doutorado em janeiro/1995 - vencimento mais GAE, no percentual de 160%, instituída pela Lei Delegada 13/1992, majorada pela Lei 8.676/1993.
 (**) Aumentos lineares de 1995 a 2013 (1% + 3,5% = 1,01 x 1,035) .
8.	Cumpre observar que em relação ao servidor Eliezer José Marques não há o pagamento da vantagem 'opção' (peça 32) . Contudo, além do pagamento da parcela judicial de incorporação de função, o servidor também percebe a Vantagem Pessoal Nominalmente Identificada (VPNI) , prevista no art. 62-A da Lei 8.112/1990, incompatível com a discriminação dos tempos exercidos em função de direção, chefia ou assessoramento, cargo de provimento em comissão ou de natureza especial, a que se referem os arts. 3º e 10º da Lei 8.911/1994, conjugados com o art. 3º da Lei 9.624/1998.
RESPOSTA À OITIVA
9.	Compulsando os autos, verifica-se que os servidores apresentaram suas alegações de defesa e juntaram documentos conforme discriminado a seguir: Alvaro Sampaio (peça 26) , Dorothy Rocha (peças 27 a 29 e 31) , Edy Assis de Barros (peças 15 a 20) , Eliezer José Marques (peça 22) e Eubea Senna de Almeida (peças 23 a 25) . Os argumentos apresentados pelos servidores em resposta à oitiva tangenciaram pontos em comum, e trataram essencialmente dos seguintes aspectos: incidência do instituto da decadência, princípios da segurança jurídica, boa-fé, proteção da confiança e estabilidade das relações jurídicas, bem como afronta aos princípios da moralidade administrativa, razoabilidade e proporcionalidade.
Análise dos argumentos apresentados
10.	Consoante restou assentado no Enunciado 278 da Súmula de Jurisprudência desta Corte, os atos de aposentadoria, reforma e pensão têm natureza jurídica de atos complexos, razão pela qual os prazos decadenciais a que se referem o § 2º do art. 260 do Regimento Interno e o art. 54 da Lei 9.784/1999 começam a fluir a partir do momento em que se aperfeiçoam com a decisão do TCU que os considera legais ou ilegais.
11.	Acerca da decadência do direito de a Administração rever os seus próprios atos e o exercício do controle externo por parte deste Tribunal, impende mencionar que o Supremo Tribunal Federal (STF) já se pronunciou acerca da não incidência da decadência administrativa, em face da inaplicabilidade do art. 54 da Lei 9.784/1999, aos processos por meio dos quais o TCU exerce sua competência constitucional de controle externo, prevista no inciso III do art. 71 da Constituição Federal, consoante entabulado no MS 24.859, verbis:
'EMENTA: CONSTITUCIONAL. ADMINISTRATIVO. PENSÃO. T.C.U.: JULGAMENTO DA LEGALIDADE: CONTRADITÓRIO. PENSÃO: DEPENDÊNCIA ECONÔMICA.
I. - O Tribunal de Contas, no julgamento da legalidade de concessão de aposentadoria ou pensão, exercita o controle externo que lhe atribui a Constituição Federal, art. 71, III, no qual não está jungindo a um processo contraditório ou contestatório. Precedentes do STF. 
II. - Inaplicabilidade, no caso, da decadência do art. 54 da Lei 9.784/99. 
III. - Concessão da pensão julgada ilegal pelo TCU, por isso que, à data do óbito do instituidor, a impetrante não era sua dependente econômica. 
IV. - MS indeferido' (sem grifo no original) .
12.	Ainda com essa mesma orientação, cabe transcrever manifestação do Ministro Marco Aurélio, ao apreciar o MS 27.966:
'Quanto ao prazo previsto no artigo 54 da Lei nº 9.784/99, relativamente à revisão de atos administrativos, os pronunciamentos desta Corte são reiterados no sentido de não ser aplicável a ato complexo como é o da aposentadoria, vale dizer, fica afastado quando se faz em jogo a atuação do Tribunal de Contas da União, iniludivelmente também administrativa, apreciando o cálculo dos proventos da aposentadoria para homologá-la ou não - precedentes: Mandados de Segurança nº 24.997-8/DF, 25.090-9/DF e 25.192-1/DF, relatados pelo Ministro Eros Grau, com acórdãos publicados no Diário da Justiça de 1º de abril de 2005 - os concernentes aos dois primeiros - e 6 de maio de 2005, respectivamente.'
13.	Sobre essa questão, observa-se, ainda, que não se mostra factível o argumento de se convolar em legais atos eivados de vícios, dado o longo lapso temporal transcorrido entre sua edição e a consequente apreciação pelo TCU, porquanto estas situações geram tão-somente a necessidade de instauração do contraditório, consoante Acórdão 5962/2012-TCU-Segunda Câmara, verbis:
'Nos termos da jurisprudência do STF, o transcurso de longo lapso temporal entre a edição do ato e sua apreciação por parte do TCU não converte a concessão ilegal em legal, gerando apenas a necessidade de instauração do contraditório e da ampla defesa para a validade do processo, na hipótese de o ato haver ingressado no Tribunal há mais de cinco anos (MS-25.116, MS-25.403, MS-25.343, MS-27.296, entre outros) .'
14.	Nessa perspectiva, há que se reconhecer a natureza precária do atos de concessão de aposentadoria. Desse modo, até que haja o efetivo julgamento e o consequente registro por este Tribunal de Contas, não há que se falar em direito adquirido, decadência, segurança jurídica, ato jurídico perfeito ou em proteção da confiança, tendo em vista a ausência de aperfeiçoamento e definitividade do ato.
15.	Por ser considerado um ato administrativo complexo, o ato de concessão de aposentadoria somente passa a estar plenamente formado (perfeito) , válido (aferição da legalidade com reflexo de definitividade perante a Administração) e eficaz (plenamente oponível a terceiros, deixando de apresentar executoriedade provisória) quando recebe o registro pela Corte de Contas, nos termos do art. 71, inciso III, da Constituição Federal, que dá competência ao TCU para apreciar, para fins de registro, a legalidade tanto dos atos de admissão como de concessão de aposentadoria, reforma ou pensão.
16.	Ademais, prevalece no âmbito deste Tribunal (Acórdão 4985/2017-TCU-Primeira Câmara, Ministro-Relator Bruno Dantas) o entendimento de que a aplicação do princípio da segurança jurídica, para fins de manutenção excepcional dos efeitos financeiros de atos de concessão ilegais, deve cingir-se àquelas hipóteses em que for irreversível a situação fática do interessado ou insuportável o prejuízo a ele causado, relacionadas em regra:
a) à impossibilidade de reversão do servidor à atividade para complementar tempo de serviço considerado ilegal;
b) à supressão dos meios de subsistência condigna; 
c) ao estado de saúde do beneficiário;
d) à absoluta impossibilidade de preenchimento de algum requisito legal para aposentadoria.
17.	Desse modo, resta descaracterizado eventual desrespeito ao princípio da segurança jurídica ante a precariedade do ato de concessão enquanto não registrado pelo Tribunal. Ademais, nos casos da espécie, é dispensada a restituição dos valores indevidos percebidos de boa-fé, na forma do Enunciado 106 da Súmula de Jurisprudência do TCU.
18.	Assim, verifica-se que os argumentos apresentados pelos interessados não têm o condão de elidir as irregularidades aqui apontadas.
19.	Em vista disso, propõe-se considerar ilegais os atos de concessão de aposentadoria constantes deste processo, negando-lhes registro.
CONCLUSÃO
20.	Por tudo que foi apresentado, propõe-se considerar ilegais, negando-lhes registro, os atos de concessão de aposentadoria incluídos neste processo.
PROPOSTA DE ENCAMINHAMENTO 
21.	Ante o exposto, e de conformidade com o preceituado nos art. 71, III, da Constituição Federal, 1º, V, e 39, II, da Lei 8.443/1992, 1º, VIII, 259, II, 260, § 1º, e 262 do Regimento Interno/TCU, propõe-se:
21.1	considerar ilegais, negando-lhes registro, os atos de concessão de aposentadoria dos servidores Alvaro Sampaio, Dorothy Rocha, Edy Assis de Barros, Eliezer José Marques e Eubea Senna de Almeida;
21.1.1	dispensar o ressarcimento das quantias indevidamente recebidas, presumida a boa-fé, consoante o disposto no Enunciado 106 da Súmula de Jurisprudência do TCU;
21.1.2	determinar à Fundação Universidade Federal de Mato Grosso do Sul que:
a) abstenha-se de realizar pagamentos decorrentes dos atos de aposentadoria considerados ilegais, no prazo de 15 (quinze) dias, prazo esse contado a partir da ciência dessa deliberação, sujeitando-se a autoridade administrativa omissa à responsabilidade solidária, nos termos do art. 262, caput, do Regimento Interno do TCU;
b) comunique aos beneficiários dos atos de aposentadoria apreciados pela ilegalidade acerca do teor deste Acórdão, alertando-os de que o efeito suspensivo proveniente da interposição de eventuais recursos junto ao TCU não os eximirá da devolução dos valores percebidos indevidamente após a respectiva notificação, caso os recursos não sejam providos;
c) emita, no prazo de 30 (trinta) dias, novos atos de concessão, escoimados das irregularidades apontadas, consoante o disposto no § 2º do art. 262 do Regimento Interno do TCU, disponibilizando os referidos atos no e-Pessoal para apreciação desta Corte; e
d) encaminhe ao TCU o comprovante de que os interessados tomaram ciência do inteiro teor desta deliberação."
É o relatório.

8.1. Gislaine de Almeida Marques Gasparini (11277/OAB-MS) e outra, representando Álvaro Sampaio.
8.1. Thiago Antonio de Lemos Almeida (38.384/OAB-PR) e outros, representando Dorothy Rocha.  
8.2. Paulino Albaneze Gomes da Silva (12653/OAB-MS) e outros, representando Eubea Senna de Almeida.  
8.3. Luciana de Barros Amaral (8.169/OAB-MS), representando Edy Assis de Barros.

Procurador Sergio Ricardo Costa Caribé.

APOSENTADORIAS. DESTAQUE DE PARTE DOS ATOS, PARA SANEAMENTO PROCESSUAL. ILEGALIDADE E NEGATIVA DE REGISTRO DE OUTROS, EM FACE DA INCLUSÃO, NOS PROVENTOS, DA VANTAGEM "OPÇÃO" E/OU DE "QUINTOS INCORPORADOS" EM DESACORDO COM A LEGISLAÇAO DE REGÊNCIA. LEGALIDADE E REGISTRO DOS DEMAIS. DETERMINAÇÕES.

APOSENTADORIA (APOS)

Secretaria de Fiscalização de Pessoal (SEFIP).

Em exame as aposentadorias de cinco servidores da Fundação Universidade Federal de Mato Grosso do Sul (FUFMS) .
2.	Tratando-se de concessões remetidas ao Tribunal há mais de cinco anos, ainda sem apreciação definitiva, foi previamente realizada a oitiva dos interessados acerca dos seguintes quesitos que, potencialmente, poderiam ensejar a negativa de registro dos atos: 
	a) atribuição indevida da vantagem "opção de função" (Álvaro Sampaio, Dorothy Rocha, Edy Assis de Barros e Eubea Senna de Almeida) ;
	b) pagamento de "quintos de FC", oriundos da Portaria MEC 474/1987, em valor superior ao devido (Álvaro Sampaio, Dorothy Rocha, Edy Assis de Barros, Eliezer José Marques e Eubea Senna de Almeida) ; e
	c) incorporação de "quintos" em desacordo com o histórico de funções comissionadas/gratificadas exercidas (Eliezer José Marques) .
3.	Em resposta às notificações, os inativos, em preliminar, invocam em seu favor o princípio da segurança jurídica e o instituto da decadência, estabelecido no art. 54 da Lei 9.784/1999. A sra. Dorothy Rocha, em particular, argumenta que o transcurso de mais de cinco anos desde o registro de sua aposentadoria pelo Tribunal impediria sua eventual revisão, nos termos do art. 260, § 2º, do Regimento Interno. No mérito, resumidamente, alegam que os valores utilizados como referência para pagamento de seus "quintos de FC" estão protegidos por decisões judiciais transitadas em julgado, e que teriam satisfeito os pressupostos temporais estabelecidos no art. 193 da Lei 8.112/1990 para percepção da vantagem "opção". O sr. Álvaro Sampaio e a sra, Dorothy Rocha acrescentam que, no seu caso, a "opção" também estaria em conformidade com o entendimento desta Corte estampado no Acórdão 2076/2005-TCU-Plenário, o qual, prolatado há mais de cinco anos, não poderia mais ser revisto, conforme estipulado no art. 260, § 2º, do Regimento Interno.
4.	Instruindo o feito, a Secretaria de Fiscalização de Pessoal (Sefip) rejeita integralmente as defesas dos interessados e propugna a negativa de registro dos atos.
5.	O Ministério Público, em cota simples, põe-se de acordo.
II
6.	A instrução requer ajustes.
7.	De plano, observo que, em todos os atos ora em exame, os valores de referência utilizados pela FUFMS para calcular os "quintos de FC" atribuídos aos inativos apresentam absoluta conformidade com as respectivas tabelas divulgadas pelo órgão central do Sipec, chanceladas pela jurisprudência do Tribunal.
8.	A sra. Edy Assis de Barros, por exemplo, tem incluídos em seus proventos 4/10 da FC-3, 2/10 da FC-4 e 4/10 da FC-5 (peça 36, p. 2) , pelos quais recebe, atualmente, a título de "FC judicial", R$ 4.704,56 (peça 32, p. 4) . Esse valor é exatamente aquele que se obtém com a utilização da tabela transcrita pela Sefip no item 7, alínea "g", da instrução (transcrita no relatório precedente) , a saber: (4/10 x R$ 5.135,30) + (2/10 x R$ 4.638,34) + (4/10 x R$ 4.307,03) .
9.	Portanto, nesse aspecto, não há irregularidade em nenhuma das concessões.
10.	Tendo sido esse o único apontamento feito em relação à primeira alteração da aposentadoria da sra. Eubea Senna de Almeida, defiro o registro do ato.
11.	De outra parte, ainda no quesito "quintos", aqueles atribuídos ao sr. Eliezer José Marques e à sra. Dorothy Rocha não se harmonizam inteiramente com as funções por eles exercidas ao longo de sua vida profissional: o primeiro teve incluídos em seus proventos 2/10 de CD-2, função que jamais exerceu (cf. peças 37, p. 5, e 38, p. 5) ; a segunda foi aquinhoada com 4/10 de FC-5 e 2/10 de FG-1, quando, na realidade, faria jus a 2/10 de FC-5 e 4/10 de FG-1 (cf. peças 34, p. 5, e 35, p. 4) .
12.	A propósito, devidamente notificado a respeito, o sr. Eliezer não ofereceu contestação objetiva, o que enseja a recusa de registro de ambos os atos de seu interesse (inicial e alteração) .
13.	A sra. Dorothy, por seu turno, não foi previamente participada sobre a falha, de modo que as duas alterações de sua aposentadoria aqui tratadas devem ser destacadas para saneamento processual.
 III
14.	No que concerne à vantagem denominada "opção", a norma de regência (derrogada em janeiro de 1995) estabelecia (destaques acrescentados) :
"Art. 193. O servidor que tiver exercido função de direção, chefia, assessoramento, assistência ou cargo em comissão, por período de 5 (cinco) anos consecutivos, ou 10 (dez) anos interpolados, poderá aposentar-se com a gratificação da função ou remuneração do cargo em comissão, de maior valor, desde que exercido por um período mínimo de 2 (dois) anos.   
§ 1° Quando o exercício da função ou cargo em comissão de maior valor não corresponder ao período de 2 (dois) anos, será incorporada a gratificação ou remuneração da função ou cargo em comissão imediatamente inferior dentre os exercidos.  
§ 2° A aplicação do disposto neste artigo exclui as vantagens previstas no art. 192, bem como a incorporação de que trata o art. 62, ressalvado o direito de opção."
15.	Entre os inativos arrolados nestes autos que percebem a parcela, o sr. Álvaro Sampaio e as sras. Dorothy Rocha e Eubea Senna de Almeida não exerceram funções comissionadas/gratificadas por cinco anos consecutivos ou dez interpolados, e tampouco chegaram a completar dois anos de exercício na FC em que calculada a "opção".
16.	Ilegais, portanto, o ato de alteração do sr. Álvaro Sampaio, o segundo ato de alteração da sra. Dorothy Rocha e o segundo ato de alteração da sra. Eubea Senna de Almeida.
17.	No caso da sra. Dorothy, como acima mencionado, os dois atos de alteração de sua aposentadoria constantes deste processo apresentam erro na composição dos "quintos", falha sobre a qual a inativa ainda não foi ouvida. Assim, a despeito da falha já configurada no pagamento da "opção", ambos os atos devem ser destacados, para saneamento.
18.	Já a sra. Edy Assis de Barros, quando se aposentou, em 1991, contava mais de dez anos interpolados no exercício de funções, sendo mais de dois anos na função de Pro-Reitor, à qual atrelada sua "opção". No caso da interessada, portanto, não há irregularidade na inclusão da vantagem em seus proventos. Como a única outra falha apontada em seus proventos (pagamento a maior de "quintos de FC") também não subsiste, defiro o registro de sua concessão.
IV
19.	Por fim, cumpre enfrentar as objeções de cunho processualístico apresentadas pelos interessados em suas peças de defesa.
20.	Quanto ao tempo decorrido desde o início da vigência das concessões, não há que se falar, na hipótese, em decadência, haja vista as aposentadorias e pensões constituírem atos complexos, os quais apenas se aperfeiçoam quando registrados pela Corte de Contas. A jurisprudência do Supremo Tribunal Federal (STF) é inequívoca a respeito:
"DECADÊNCIA - ATO ADMINISTRATIVO - DESFAZIMENTO - APOSENTADORIA - INADEQUAÇÃO. O disposto no artigo 54 da Lei nº 9.784/99, a revelar o prazo de decadência para a Administração Pública rever os próprios atos, por pressupor situação jurídica constituída, não se aplica à aposentadoria, porque esta reclama atos sequenciais " (MS 28.604/DF, DJE de 21/2/2013) .
21.	Em outro precedente, o MS 27.966/DF, a manifestação do eminente Ministro Marco Aurélio, afirmando a legitimidade do TCU para apreciar o cálculo dos proventos de aposentadoria sem nenhuma limitação quanto a eventual decadência, foi ainda mais explícita:
"Quanto ao prazo previsto no artigo 54 da Lei nº 9.784/99, relativamente à revisão de atos administrativos, os pronunciamentos desta Corte são reiterados no sentido de não ser aplicável a ato complexo como é o da aposentadoria, vale dizer, fica afastado quando se faz em jogo a atuação do Tribunal de Contas da União, iniludivelmente também administrativa, apreciando o cálculo dos proventos da aposentadoria para homologá-la ou não - precedentes: Mandados de Segurança nº 24.997-8/DF, 25.090-9/DF e 25.192-1/DF, relatados pelo Ministro Eros Grau, com acórdãos publicados no Diário da Justiça de 1º de abril de 2005 - os concernentes aos dois primeiros - e 6 de maio de 2005, respectivamente."
22.	Sem embargo, precisamente em homenagem aos princípios da segurança jurídica e da proteção da confiança dos administrados, esta Corte, em casos que tais, dispensa a reposição dos valores indevidamente percebidos de boa-fé pelos beneficiários (v. verbete 106 da súmula de jurisprudência) , o que também há de se verificar nesta oportunidade.
23.	Aliás, a propósito da alegação da sra. Eubea Senna de Almeida de que sua aposentadoria - ocorrida em 1991 - já foi há muito registrada pelo Tribunal, devo esclarecer que os dois atos de seu interesse arrolados neste processo se referem a alterações da concessão inicial: o primeiro foi editado em 1997, para inclusão de "quintos" (peça 39) ; o segundo, em 1999, para inclusão da "opção". Como se trata de melhorias que repercutem na fundamentação legal dos títulos de inatividade, seu registro pelo Tribunal se faz necessário, nos termos dos arts. 71, inciso III, da Constituição Federal e 1º, inciso V, da Lei 8.443/1992.
24.	A mesma observação vale para o sr. Álvaro Sampaio, aposentado em 1995. Seu ato inicial, registrado em 2005, foi alterado em 1999 justamente para inclusão da "opção", sendo este o título concessório que ora se aprecia.
25.	Também é necessário esclarecer, em face de outro questionamento do sr. Álvaro Sampaio, que o prazo revisional de cinco anos fixado no art. 260, § 2º, do Regimento Interno refere-se, em sua exata dicção, ao "acórdão que considerar legal o ato e determinar o seu registro", não se aplicando, pois, ao Acórdão 2076/2005-TCU-Plenário, que não envolveu a apreciação de nenhum ato de aposentadoria em particular.
26.	No mais, não se pode atribuir a decisões pretéritas a eficácia de lei. Em verdade, não há direito adquirido a determinado entendimento ou à aplicação de determinada corrente jurisprudencial já superada, devendo prevalecer, em cada julgamento, a convicção dos julgadores na aplicação da legislação de regência - esta, sim, fonte formal de direito.
27.	Diante do exposto, voto no sentido de que este Colegiado adote a deliberação que ora submeto a sua apreciação.
TCU, Sala das Sessões Ministro Luciano Brandão Alves de Souza, em 21 de maio de 2019.
BENJAMIN ZYMLER 
Relator